臺灣臺南地方法院民事判決　八十九年度訴字第二三三一號
　　原　　　告　乙○○
　　被　　　告　甲○○
　　　　　　　　丙○○
右當事人間請求分割共有物事件，本院判決如左：
    主    文
兩造共有坐落台南市○○區○○段第一三九地號，地目田，面積八百二十五點八平方
公尺之土地分割方法為：如附圖壹所示部分面積七百十五點七平方公尺分歸被告丙○○取得；部分面積五十五點零五平方公尺分歸被告甲○○取得；部分面積五十
五點零五平方公尺分歸原告乙○○取得。
兩造共有坐落台南市○○區○○段第四九地號，地目田，面積一百四十五點五四平方
公尺之土地分割方法為：如附圖壹所示部分面積一百二十六點一四平方公尺分歸被
告丙○○取得；部分面積九點七平方公尺分歸被告甲○○取得；部分面積九點七
平方公尺分歸原告乙○○取得。
訴訟費用由被告丙○○負擔十五分之十三，被告甲○○負擔十五分之一，原告負擔十
五分之一。
    事    實
甲、原告方面：
一、聲明：如主文第一、二項所示。
二、陳述：緣坐落台南市○○區○○段第一三九地號，地目田，面積八百二十五點八
    平方公尺及坐落台南市○○區○○段第四九地號，地目田，面積一百四十五點五
    四平方公尺土地二筆（以下簡稱系爭土地）為兩造分別共有，應有部分如附表一
    、二所載。查系爭土地並無不能分割之情形，亦無不分割之特約，自應准予分割
    。次查，系爭土地二筆於八十九年十二月十二日起訴時認為二筆土地本為同一塊
    土地，因中間開路而分離，應可依相鄰土地共有人均相同之原則請求合併分割，
    但　鈞院認為兩筆土地被道路分離，非屬相鄰土地，不得合併分割，原告與被告
    丙○○於　鈞院九十年五月十一日準備程序時表示願意按應有部分分別分割系爭
    土地。綜上，兩造共有之系爭土地，按土地登記謄本所載分別共有持分及斟酌需
    要而為分割即如附圖壹所示，爰請求准依原告所提之分割方案予以分割。
三、證據：提出土地登記謄本二件、地籍圖謄本四件。
乙、被告方面：
壹、被告甲○○部分：
    被告甲○○未於最後言詞辯論期日到場，據其以前到場所為陳述略稱：
一、聲明：原告之訴駁回。
二、陳述：伊雖然同意分割，但兩筆土地伊都各要分得應有部分四分之一，因為原告
    於繳租時，都是要求伊分擔四分之一，為何現在卻只要分給伊十分之一。對於分
    割的位置伊沒有意見，但是伊要求應有部分要四分之一，且要分在路旁，不要分
    在預定之學校機關用地上，其請求依附圖貳方案分割。
貳、被告丙○○部分：
一、聲明：同意原告之請求。
二、陳述：伊同意原告所提之分割方案。
丙、本院依職權履勘系爭土地，並囑託台南市安南地政事務所依原告及被告甲○○所
    提出之分割方案分別製作複丈成果圖。
    理    由
甲、程序方面：
    被告甲○○未於最後言詞辯論期日到場，核無民事訴訟法第三百八十六條所列各
    款情形，爰依原告聲請，由其一造辯論而為判決。
乙、得心證之理由：
一、原告主張系爭土地乃為兩造共有，應有部分如附表一、二所載，系爭土地並無不
    能分割之情形，亦無不分割之特約，自應准予分割。系爭土地二筆於八十九年十
    二月十二日起訴時認為二筆土地本為同一塊土地，因中間開路而分離，應可依相
    鄰土地共有人均相同之原則請求合併分割，但　鈞院認為兩筆土地被道路分離，
    非屬相鄰土地，不得合併分割，原告與被告丙○○於　鈞院九十年五月十一日準
    備程序時表示願意按應有部分分別分割系爭土地，爰請求准依原告所提之分割方
    案即附圖壹所示予以分割等語；被告甲○○未於最後言詞辯論期日到場，據其以
    前到場所為陳述則以：伊雖然同意分割，但兩筆土地伊都各要分得應有部分四分
    之一，因為原告於繳租時，都是要求伊分擔四分之一，為何現在卻只要分給伊十
    分之一。對於分割的位置伊沒有意見，但是伊要求應有部分要四分之一，且要分
    在路旁，不要分在預定之學校機關用地上，其請求依附圖貳方案分割等語置辯；
    被告丙○○則以：伊同意原告所提之分割方案等語置辯。
二、按依本法所為之登記，有絕對效力，土地法第四十三條定有明文，本件原告主張
    系爭土地為兩造所共有，應有部分如附表一、二所載之事實，業據提出土地登記
    謄本二件為證，被告甲○○雖以兩筆土地伊都各要分得應有部分四分之一，因為
    原告於繳租時，都是要求伊分擔四分之一云云置辯，惟查共有人應有部分各為何
    ，在不動產自應以登記為準，本件依土地登記謄本所載，系爭土地應有部分確為
    如附表一、二所載，縱依被告甲○○所辯，其於繳租時均分擔四分之一，惟此係
    被告甲○○另外得否向原告請求返還多繳租金之問題，與本件尚屬無涉，且兩造
    就系爭土地之實際應有部分縱有與登記謄本所載不符之情形，在兩造未為變更登
    記前，兩造之應有部分仍為如附表一、二所示，是以被告所辯，委無足採，原告
    此部分之主張應堪採信。
三、次按本條例中華民國八十九年一月四日修正施行前之共有耕地，得分割為單獨所
    有，農業發展條例第十六條第四款定有明文；再按共有人得隨時請求分割共有物
    ，但因物之使用目的不能分割或契約定有不可分割之期限者，不在此限；又共有
    物之分割，依共有人協議之方法行之，分割方法不能協議者，法院得依任何共有
    人之聲請，以原物分配於各共有人，民法第八百二十三條第一項、第八百二十四
    條第一項第一款分別定有明文。經查系爭土地，為兩造所共有，應有部分如附表
    一、二所載，已如前述，系爭土地地目均為田，有土地登記謄本二件附卷可稽，
    兩造間並無不為分割之約定，依其使用目的，亦無不能分割之情形，依上開規定
    ，原告自有分割請求權，其訴請判決分割，於法洵無不合，應予准許。
四、再按共有物之分割，應由法院依民法第八百二十四條命為適當之分配，不受當事
    人主張之拘束。又分割共有物時，法院應參酌當事人之聲明、共有物之性質、經
    濟效用及全體共有人之利益等因素公平為之。經查：系爭四九地號土地形狀為三
    角形，系爭一三九地號土地為不規則形狀，二筆土地上均有被告丙○○種植之芒
    果樹，系爭四九地號土地南方及東北方均為鐵皮屋，西北側面臨三十米道路（北
    安路三段），交通便利，系爭一三九地號土地西側為水田，北面為安南區大排水
    溝，東邊為空地，南側為北安路三段等情，業經本院履勘現場及囑託台南市安南
    地政事務所測量在案，有勘驗筆錄及複丈成果圖可稽。兩造對於勘驗筆錄並不爭
    執，則依原告所提如附圖壹分割方案所示予以分割，兩造皆可面臨道路，所分得
    之土地地形完整，堪為公平合理之分割方法；反觀被告甲○○所提之如附圖貳分
    割方案，則與登記謄本所載不符。綜上，本院審酌兩造共有人之應有部分、面積
    、使用現況、分割後之利用、未來通行、各共有人間之公平均衡原則等節，並權
    衡共有人之意願、土地經濟效用與共有人所生利益及所受損害，認應以原告所提
    如附圖壹分割方案為可採，爰判決如主文第一、二項所示。
五、本件雖認原告之主張為有理由，而准予分割系爭土地如主文第一、二項所示，惟
    被告在訴訟進行中所提出之主張及分割方案，依當時之訴訟程度，確為伸張及防
    衛其權利所必要，依民事訴訟法第八十一條第二款規定，自應命勝訴之原告負擔
    一部分之訴訟費用。
六、本件事證已臻明確，兩造其餘攻擊防禦方法之陳述，均與判決結果無影響，爰不
    一一論述，併此敘明。
七、結論：本件原告之訴為有理由，依民事訴訟法第三百八十五條第一項前段、第七
    十八條、第八十一條第二款，判決如主文。
中　　　華　　　民　　　國　　九十一　　年　　　一　　　月　　　八　　　日
                                臺灣臺南地方法院民事第一庭
~B法　　　官　黃瑪玲
右為正本係照原本作成
如對本判決上訴，須於判決送達後廿日內向本院提出上訴狀
中　　　華　　　民　　　國　　九十一　　年　　　一　　　月　　　八　　　日
~B法院書記官　楊育民
~F0
~T40
附表一：
┌────────────────────────────┐
│台南市○○區○○段一三九號                　　　　　　　│
├─────┬──────┬───────┬───────┤
│姓　　　名│持　　　　分│分 割 後 面 積│分 割 後 位 置│
├─────┼──────┼───────┼───────┤
│丙　○　○│十五分之十三│　 715.70 ㎡　│　　　　　　│
├─────┼──────┼───────┼───────┤
│甲　○　○│十五分之一  │　　55.05 ㎡　│　　　　　　│
├─────┼──────┼───────┼───────┤
│乙　○　○│十五分之一　│　　55.05 ㎡　│　　　　　　│
└─────┴──────┴───────┴───────┘
附表二：
┌────────────────────────────┐
│台南市○○區○○段一三九號                　　　　　　　│
├─────┬──────┬───────┬───────┤
│姓　　　名│持　　　　分│分 割 後 面 積│分 割 後 位 置│
├─────┼──────┼───────┼───────┤
│丙　○　○│十五分之十三│　 126.14 ㎡　│　　　　　　│
├─────┼──────┼───────┼───────┤
│甲　○　○│十五分之一  │　　 9.7  ㎡　│　　　　　　│
├─────┼──────┼───────┼───────┤
│乙　○　○│十五分之一　│　　 9.7  ㎡　│　　　　　　│
└─────┴──────┴───────┴───────┘
